臺灣板橋地方法院刑事判決　　　　　　　95年度易字第1499號
公　訴　人　臺灣板橋地方法院檢察署檢察官
被　　　告　丁○○
選任辯護人　周幸樺律師
上列被告因傷害案件，經檢察官提起公訴（九十五年度偵字第三
○○八號），本院判決如下：
    主  文
丁○○傷害人之身體，處拘役拾日，如易科罰金，以（銀元）
佰元折算壹日。
    事  實
一、丁○○（現已調任臺灣臺北看守所）與乙○○均任職臺灣臺
    北少年觀護所（下稱少觀所），分別擔任導師及人事室主任
    之職務，民國九十四年六月十六日上午九時許，在該少觀所
    行政大樓會議室舉辦考績委員會選舉時，丁○○為當次考績
    委員候選人，為免選舉不公，即持相機至會場蒐證，惟負責
    選務工作之乙○○因不滿丁○○持相機前往會議室拍照，又
    出言指摘選舉不公，除制止其拍照外，並掐住丁○○之脖子
    ，拉扯其雙手，致使丁○○受有左側頭顳部紅腫約一公分乘
    二公分、右側頸部皮下瘀血約一點五公分乘一公分、右臂皮
    下瘀血約二公分乘一公分、左臂皮下瘀血約一公分乘零點八
    公分及右前臂皮下瘀血二處各約四公分乘零點五公分及零點
    五公分乘零點五公分等傷害（乙○○傷害之犯行，業據臺灣
    高等法院以九十五年度上易字第七三二號判決確定）。丁○○見狀，竟出於傷害之犯意，出手揮打並以雙手拉扯乙○○
    之雙臂，致乙○○受有右上臂擦傷傷痕三道各為四點五公分
    乘零點五公分、四公分乘零點五公分、三公分乘零點五公分
    、小擦傷三處各為零點二公分乘零點二公分、零點五公分乘
    零點二公分、零點五公分乘零點二公分之傷害。
二、案經乙○○訴請臺灣板橋地方法院檢察署檢察官偵查起訴。
    理  由
一、訊據被告丁○○矢口否認有何傷害犯行，辯稱：九十四年六
    月十六號上午伊因該少觀所考績委員選舉，有與告訴人乙○○發生衝突，但是當時伊未拿相機打告訴人，伊進入會議室
    之後，告訴人就衝過來拉住伊之手臂，並搶相機，然後告訴
    人就傷害伊，當時伊即以左手持相機，再往門口走，然告訴
    人仍一直拉扯伊之手腕、手臂，伊一直往外面退，此時伊手
    有揮開告訴人之手，並叫告訴人走開，惟告訴人一直追伊追
    到門口，期間告訴人始終一直拉住伊之手臂，前後爭執約五
    十秒，後來突然之間告訴人手就放開，同事鄭昭明就來把伊
    與告訴人二人勸開，伊並沒有打告訴人巴掌，也沒有拉她的
    頭髮，伊沒有傷害告訴人云云。經查：
  (一)告訴人乙○○，證人許翠戀、甲○○、鄭照明於偵查中所為
    之證詞，均為被告以外之人在審判外之陳述，屬傳聞證據，
    惟均無顯有不可信之特別情況，依刑事訴訟法第一百五十九
    條之一第二項之規定，均有證據能力；告訴人提出九十四年
    八月十六日由廣川醫院出具之驗傷診斷書，雖為被告以外之
    人審判外之書面陳述，亦屬傳聞證據，但當事人就證據能力
    部分，在本院辯論終結前均無異議，本院認其製作過程尚無
    虛偽不實之情況，依同法第一百五十九條之五第二項之規定
    ，有證據能力，核先敘明。
  (二)被告上揭傷害犯行，除據被告於本院審理時供承：「我們拉
    扯過程中，我都沒有拉到告訴人的手，但是我不知道我揮動
    我的手的時候是否指甲有畫到告訴人。」等語，且告訴人於
    偵查及本院審理時均指證，被告確有於事實欄所載之時間，
    因認選舉不公，持相機至會場蒐證，並在會議室拍照時，因
    其出面制止後，即與其發生拉扯等行為明確。並有證人即在
    場投票之少觀所護士甲○○於偵查中證稱：「我看到的情形
    ，是乙○○先抓丁○○的手，隱約有看到丁○○在掙扎，因
    為她們二人的身高相差二十幾公分，我的視線被擋往，因為
    乙○○背對著我，擋住了丁○○，所以我無法看到丁○○做
    什麼，後來她們二人往門口移動，乙○○把手放掉，並大叫
    『所長，有人打人。』」、「我抬頭時，他們二人已經在右
    邊票匱前發生衝突。」、「（問: 有沒有看到丁○○打乙○○一巴掌、用相機打乙○○的頭？）沒有」等語 (見九十四
    他字第七○三六號卷第五十二頁），在本院審理中結證稱：
    「可是我先看到乙○○大叫說不准拍照，然後乙○○衝過去
    ，抓丁○○的手，然後我看到丁○○在掙扎，因為乙○○說
    不准拍照，但是丁○○跟她說如果行的正為何怕我拍，她們
    這樣子肢體接觸約五十秒的時候，就到會議室門口，然後我
    看到乙○○二隻手放下來的時候，我才聽到她說所長有人打
    人，當時我人很錯愕，不知道突然會有這種突發狀況，當時
    現場很混亂」、「當時她們肢體接觸互動當中，是活動的狀
    態所以我會看到他們的肢體晃動的動作，我是先看到乙○○
    抓住丁○○的手，然後丁○○要撥開乙○○的手，因為乙○○蠻強悍的，我是看到丁○○在掙扎。」等語，證人即少觀
    所管理員鄭照明於偵查中證稱：「我和許翠戀邊聊天邊走出
    來，突然聽到乙○○和丁○○爭吵的聲音，我回過頭看，才
    發現他們拉扯在一起，我進去投票的時侯，只有看乙○○和
    許翠戀，我沒有注意丁○○是什麼時候進來的，我發現他們
    拉扯後，上前將他們二人拉開，他們二人就往門口走，我還
    低著頭想怎麼會發生這種丟臉的事，突然他們有門口外拉扯
    ，我將他們拉開。」（見九十五年度偵字第三○○八號卷第
    四十一頁）、「（有沒有看到丁○○打乙○○一巴掌、及拿
    相機打乙○○？）均沒有。」、「我不確定 (丁○○)有沒
    有拉到頭髮 (乙○○)」等語 (見同上卷第四十二頁），證
    人即到場投票之護士丙○○於本院審理時證稱：「當時我聽
    到會議室裡面很吵，但是我沒有看到裡面的情形，後來我就
    看到乙○○、丁○○二個人從會議室出來，然後她們二個人
    之間有肢體接觸蠻混亂的，我看到的時候鄭昭明已經出來將
    她們二個人分開，後來沒有多久所長、副所長就來了。」、
    「（問：目睹他們二個人肢體拉扯之間，有沒有看到丁○○
    出手打乙○○巴掌的動作？）我沒有看到。」、「問：有沒
    有看到丁○○拿東西敲乙○○？）沒有看到。」等語，綜上
    告訴人與在場之證人證詞，被告確有在上揭時地，因持相機
    至會議室即選舉會場拍照，並出言指摘選務不公之事，在遭
    告訴人制止後，因告訴人欲將其相機搶下，並以手掐住被告
    之脖子時，與告訴人發生拉扯，在拉扯中被告確有揮動雙手
    及拉扯告訴人手臂之行為等節，足堪認定；告訴人因被告之
    行為，致受有右上臂擦傷傷痕三道各為四點五公分乘零點五
    公分、四公分乘零點五公分、三公分乘零點五公分、小擦傷
    三處各為零點二公分乘零點二公分、零點五公分乘零點二公
    分、零點五公分乘零點二公分之傷害，此有告訴人提出九十
    四年八月十六日由廣川醫院出具之驗傷診斷書足資佐證，被
    告在與告訴人拉扯時，所為揮動雙手、拉扯告訴人手臂之舉
    動，核與上揭告訴人所受傷害之位置大致相符，告訴人指述
    上揭傷害係由被告之行為所致，應屬可信，傷害行為與所受
    傷害二者間之因果關係，亦足堪認定。
  (三)告訴人於偵查中固指證：被告於上揭爭執過程中，曾打伊一
    巴掌，並拉扯伊之頭髮，又用相機敲打伊的頭部云云（見九
    十四年度他字第七○三六號卷第四十二頁）、證人即少觀所
    人事室科員許翠戀於偵查中亦附和證稱：「（問：當天有無
    看到丁○○打告訴人一巴掌？）有，我非常確定我有看到，
    因為當時是近距離，我絕對不會看錯，事後乙○○有把袖子
    掀起來，我有看到她手臂上有流血。」云云（見九十五年度
    偵字第三○○八號卷第七十九頁），許翠戀於偵查中庭呈附
    卷之書面報告書中又載：「因為我一直背對者會場大門，站
    著與管理員鄭昭明閒談，直到後來聽到王主任喊：『有人打
    人，快去叫所長。』時，才驚見黃導師及甲○○護士在會場
    ，主任及黃導師糾纏在一起，但很快就放開了，然後黃導師
    走在前，王主任慢慢地緊跟在後面，快到大門時，黃導師突
    然轉身以右手，狠狠的往王主任左臉頰打下去（我看的很清
    楚，因為我就站在她們約三步的地方，那個位置看的很清楚
    ），緊接著黃導師猛扯王主任的髮辮子。」云云（見同上卷
    第九十五頁），告訴人及證人許翠戀上揭證詞均證述，被告
    有打告訴人一巴掌，惟告訴人於本院審理時則證稱：「我發
    現丁○○趁我給甲○○領票的時候，被告就從我的背後進入
    選務工作區，我就跟她說不可以，然後並起身阻擋她，她不
    停止竟跟我說我做的公正為何怕我拍照，然後就用身體衝撞
    我撞我到二個票箱的中間，並來回對票箱照相，然後我阻擋
    她是她先抓傷我的手臂，後來我就一直保護我受傷的右手臂
    ，被告就趁機拍我左邊的票箱裡面的內容物，我再回防擋住
    左邊票箱的時候，被告惱羞成怒就打我一個巴掌，並扯我左
    側的頭髮，她是把我頭髮拉下來並持相機敲我的頭，當時現
    場的人都嚇呆了，沒有人救我，我只好叫所長救我，被告聽
    到之後就又打我左肩一拳，然後她就調頭向後走，然後我跟
    著她後面走，走到領票區前面的時候，我又看她舉起相機要
    照相，這時我人在她的後面，我就用手拉住她叫他不要這樣
    子，她突然反過身來又打我一巴掌並扯我頭髮，然後用相機
    敲我的頭，這是在許翠戀身前所發生的。」云云，告訴人此
    次證詞，竟就被告打伊巴掌之次數增為二次，其前後證詞已
    有不符，又與證人許翠戀所證打巴掌之次數相互矛盾，況證
    人許翠戀依其所證及告訴人之證述，係在場目賭本件爭執情
    形之證人，惟竟作出與告訴人顯然不同之證詞，就所證被告
    有打告訴人一巴掌之事，已難認足採，再衡之若果告訴人及
    證人許翠戀所證，被告確有「狠狠的往王主任左臉頰打下去
    」、且在會議室內及門口各打告訴人一次巴掌等情無訛，上
    揭在場證人甲○○、鄭照明及丙○○，豈有視而不見之理，
    然上揭證人偵審中屢次之證詞，均未證述及之，互予核對，
    告訴人指述被告在上揭爭執中有打其二巴掌之證詞，即難採
    信；至於告訴人指述：被告持相機打伊之頭部云云，查卷內
    證人對此均未曾證述，再以告訴人為求被告有罪，所為單一
    指證，是否可採亦應比較卷內證據作綜合判斷，依卷內告訴
    人於案發後即至（九十四年六月十六日上午）廣川醫院驗傷
    ，該院出具之上揭驗傷診斷書中，並無任何頭部外傷之紀錄
    ，亦無主述頭部、腦部外傷之內容，此有上揭診斷書及該院
    九十五年四月二十四日廣川法字第九五○四二四號函各一紙
    足稽，是告訴人事後所為上揭被告有持相機敲打伊之指述，
    亦與客觀之證據不符，難認足取。末查，卷內告訴人提出財
    團法人基督教復臨安息日會臺安醫院（下稱臺安醫院）出具
    之診斷證明書，就告訴人所受之傷害有「頭部外傷、腦挫傷
    」等與廣川醫院上揭診斷書不符之處，因被告以告訴人有親
    人在該院任護士，就此一證據之證據能力，已有爭執，亦對
    告訴人此一，次日始至院所之驗傷診斷書所為傷害內容提出
    質疑，本院即已查明不能證明被告有打告訴人一巴掌及以相
    機打告訴人之頭部之行為，故臺安醫院出具之上揭診斷證明
    書所載告訴人受有「頭部外傷、腦挫傷」等傷害，即難認與
    被告之行為有因果關係。另查，告訴人雖於本院準備程序中
    提出照片一張，以證明其臉部所受傷害，惟此一照片雖顯示
    告訴人左眼角處有微紅，但係如何造成，產生此種影像之情
    形過多，是否即為被告所造成尚無法認定，況此種微紅之情
    形是否即屬人體之傷害，仍待進一步之醫事專業鑑定，不能
    單以此一照片即認，所示者為傷害情形，故不能用以證明被
    告犯罪，均附此敘明。
  (四)綜上，本件被告出手揮打並以雙手拉扯告訴人之雙臂等傷害
    行為已經明確，應依法論科。
二、核被告所為，係犯刑法第二百七十七條第一項之傷害罪。又
    被告雖身為公務員，但本件傷害犯行，並非假借其職務上之
    權力、機會或方法，故意所犯，故無依刑法第一百三十四條
    前段規定加重其刑之情形。起訴書雖載被告有拉扯告訴人頭
    髮之行為，但本院調閱臺灣高等法院以九十五年度上易字第
    七三二號全卷，就該院勘驗案發時會議室門口之監視器拍攝
    之內容，結果因影像太小，除能判斷被告與告訴人有肢體接
    觸外，並無法看出有被告拉扯告訴人頭髮之舉動，再經本院
    勘驗結果，除有拉扯之舉動外，亦無法判定拉扯之部位，有
    該院附之勘驗筆錄及本院九十六年一月十一日勘驗筆錄足稽
    ，核與告訴人提出上揭廣川醫院之驗傷診斷書所載受傷狀況
    ，亦無拉扯頭髮後所造成傷害之認定，是此部分犯行無法認
    定，起訴書載此自有未合，因係犯罪行為之一部分減縮，僅
    於此敘明。爰審酌被告並無前科，此有卷附臺灣高等法院被
    告前案紀錄表可稽，素行良好，與告訴人原係少觀所之同事
    ，受有高等教育，就事務處理，應圓融適當，竟先以言詞刺
    激告訴人，致告訴人出手制止被告拍照後，二人因而發生爭
    執，並對告訴人為上揭傷害行為，致告訴人受有事實欄所載
    之傷害，其犯罪之動機雖為求選務公正，但所為行為非無可
    議之處，被告犯後仍飾詞否認，未與告訴人和解，賠償告訴
    人損害等一切情狀，量處如主文所示之刑，並依修正前刑法
    第四十一條第一項前段之規定，諭知易科罰金之折算標準（
    關於刑法修正施行後適用準據法，詳參次項）。
三、查被告行為後，刑法業於九十四年二月二日經總統以華總一
    義字第○九四○○○一四九○一號令修正公布，並於九十五
    年七月一日施行，參酌最高法院九十五年五月二十三日刑事
    庭第八次會議決議，修正後刑法第二條第一項之規定，係規
    範行為後法律變更所生新舊法律比較適用之準據法，於修正
    後刑法施行後，應適用修正後刑法第二條第一項之規定，為
    「從舊從輕」之比較。(一)罰金罰鍰提高標準條例第二條業已
    刪除，刑法第四十一條第一項前段關於易科罰金之折算標準
    已由舊法之銀元一百元、二百元、三百元（按修正前第四十
    一條第一項規定之折算標準係得以銀元一元以上銀元三元以
    下折算一日，並依罰金罰鍰提高標準條例第二條規定，就易
    科罰金折算一日之數額提高為一百倍）修正為新臺幣一千元
    、二千元、三千元，因屬相當科刑規範事項之變更（按易科
    罰金，固兼有執行事項之本質，惟其折算標準為裁判時所應
    諭知，歷經相當於科刑之程序，故與一般純屬執行之程序有
    別，宜予視同科刑規範），自有就新舊法規定比較之必要，
    經依修正後刑法第二條第一項規定比較新舊法結果，以被告
    行為時之舊法較為有利於被告；(二)關於罰金刑，刑法分則編
    各罪所定罰金刑之貨幣單位原為銀元，修正前刑法第三十三
    條第五款規定：「罰金：一元（銀元）以上。」，而依罰金
    罰鍰提高標準條例規定，就七十二年六月二十六日前修正之
    刑法部分條文罰金數額提高二至十倍，其後修正者則不提高
    倍數，並依現行法規所定貨幣單位折算新臺幣條例規定，以
    銀元一元折算新臺幣三元；修正後刑法第三十三條第五款規
    定：「罰金：新臺幣一千元以上，以百元計算之。」，刑法
    第三十三條第五款所定罰金貨幣單位經修正為新臺幣後，刑
    法分則各罪所定罰金刑之貨幣單位亦應配合修正為新臺幣，
    為使刑法分則編各罪所定罰金之最高數額與刑法修正前趨於
    一致，乃於九十五年六月十四日經總統以華總一義字第○九
    五○○○八五一八一號令公布施行增訂刑法施行法第一條之
    一：「中華民國九十四年一月七日刑法修正施行後，刑法分
    則編所定罰金之貨幣單位為新臺幣。九十四年一月七日刑法
    修正時，刑法分則編未修正之條文定有罰金者，自九十四年
    一月七日刑法修正施行後，就其所定數額提高為三十倍。但
    七十二年六月二十六日至九十四年一月七日新增或修正之條
    文，就其所定數額提高為三倍。」，從而，刑法分則編各罪
    所定罰金刑之最高數額，於上開規定修正後並無不同，惟修
    正後刑法第三十三條第五款所定罰金刑最低數額，較之修正
    前提高，自以修正前刑法第三十三條第五款規定有利於被告
    。末按現行刑法施行法第一條之一之立法理由謂：「刑法二
    十四年施行後，為解決國民所得經濟水準已大幅提昇問題，
    有關罰金與罰鍰倍數之調整及銀元與新臺幣之折算標準，訂
    有『罰金罰鍰提高標準條例』及『現行法規所定貨幣單位折
    算新臺幣條例』，除罰金以一銀元折算三元新臺幣外，並將
    七十二年六月二十六日以前修正之刑法部分條文罰金數額提
    高為十倍；其後修正者則不再提高倍數，亦即刑法分則各罪
    罰金數額視前開情形分別提高為三十倍或三倍。考量新修正
    之刑法施行後，不再適用『現行法規所定貨幣單位折算新臺
    幣條例』，為使罰金數額趨於一致，避免衍生新舊法比較適
    用問題，以緩和實務適用法律之衝擊，於不變動罰金數額之
    前提下，爰為第二項規定。」，是從立法理由知，該條立法
    之目的即在避免比較新舊法之煩瑣，且該條係屬準據法之特
    別規定，無與罰金罰鍰提高標準條例有關規定，再行比較新
    舊法適用之問題（可參呂潮澤著新修正刑法適用問題之探討
    ，法官協會雜誌第八卷第一期第一○○頁），本件上開刑法
    第二百七十七條係屬於「九十四年一月七日刑法修正時，刑
    法分則編未修正之條文定有罰金者」，於法律之適用自應就
    新法之法定刑變更為新臺幣，並提高其罰金刑金額為三十倍
    ，附此敘明。
四、公訴意旨另略以：被告丁○○係少觀所導師，告訴人乙○○
    係少觀所人事主任。九十四年六月十六日上午九時許，在少
    觀所行政大樓會議室舉辦考績委員選舉，被告為當次考績委
    員候選人，因得知政風人員並未在場監票，為避免選舉過程
    有不公平情事，乃持相機前往會場拍照蒐證。負責選務工作
    之告訴人為維持選務秩序，乃制止被告在會場上拍照，詎被
    告竟基於妨害公務及傷害之犯意，出手拉扯告訴人之手臂及
    頭髮，致告訴人受有右上臂擦傷傷痕三道，各為四點五乘零
    點五公分、四乘零點五公分、三乘零點五公分、小擦傷三處
    ，各為零點二乘零點二公分、零點五乘零點二公分之傷害。
    因認被告除上揭傷害罪嫌外，另涉犯刑法第一百三十五條第
    一項之妨害公務罪嫌云云。按刑法第一百三十五條第一項之
    妨害公務罪，以公務員依法執行職務時加以妨害為要件，若
    超越職務範圍以外之行為，即不得謂為依法執行職務，縱令
    對之有所妨阻，除另構成他罪名外，要無妨害公務之可言，
    此有最高法院三十年上字第九五五號判例足供參照。訊據被
    告堅詞否認有妨害公務之犯行。經查，被告於九十四年六月
    十六日上午九時許，在少觀所行政大樓會議室舉辦考績委員
    會選舉時，為免選舉不公，即持相機至會場蒐證，惟負責選
    務工作之告訴人因不滿被告持相機前往會議室拍照，又出言
    指摘選舉不公，除制止其拍照外，並掐住被告之脖子，拉扯
    其雙手，致使被告受有左側頭顳部紅腫約一公分乘二公分、
    右側頸部皮下瘀血約一點五公分乘一公分、右臂皮下瘀血約
    二公分乘一公分、左臂皮下瘀血約一公分乘零點八公分及右
    前臂皮下瘀血二處各約四公分乘零點五公分及零點五公分乘
    零點五公分等傷害之犯行，除經被告於另案即臺灣高等法院
    以九十五年度上易字第七三二號傷害案件中指述明確，並經
    證人即甲○○、許翠戀於該案偵審中證述綦詳外，並有卷附
    臺北市立聯合醫院和平院區診斷證明書可稽，是被告在會議
    室持相機拍照時，告訴人確有對之為上揭傷害行為之事實堪
    以認定，且告訴人上揭犯行，業經臺灣高等法院判決確定，
    此有本院調閱之上揭卷證及判決足考，是本件告訴人雖以少
    觀所人事室主任身分在會議室執行該少觀所之考績委員選舉
    投票事務之工作，固難謂非依法執行職務，但卻為阻止被告
    拍照，對被告為上揭傷害犯行，此一行為實已軼出執行職務
    範圍之外，因此引起被告之反擊行為，自難據妨害公務之律
    以相繩，被告所為即與刑法第一百三十五條第一項之妨害公
    務罪之犯罪構成要件不合，原應為無罪判決之諭知，惟起訴
    書認此部分犯行，與本院判決有罪之傷害行為，有想像競合
    犯之裁判上一罪關係，爰不另為無罪判決之諭知。
據上論斷，應依刑事訴訟法第二百九十九條第一項前段，刑法第
二條第一項前段、第二百七十七條第一項、修正前刑法第四十一
條第一項前段，刑法施行法第一條之一，九十五年七月一日修正
前罰金罰鍰提高標準條例第二條，判決如主文。
本案經檢察官朱立豪到庭執行職務。
中　　華　　民　　國　　96　　年　　1 　　月　　31　　日
                 臺灣板橋地方法院刑事第十八庭
                          審判長法　官  連育群
                                法  官  吳幸娥
                                法  官  王綽光
以上正本證明與原本無異
如不服本判決應於送達後10日內向本院提出上訴狀
                                書記官　許清秋
中　　華　　民　　國　　96　　年　　2 　　月　　1 　　日
附錄本案論罪科刑法條全文：
 中華民國刑法第277條
 （普通傷害罪）
 傷害人之身體或健康者，處3 年以下有期徒刑、拘役或1 千元
 以下罰金。
 犯前項之罪因而致人於死者，處無期徒刑或7 年以上有期徒刑
 ；致重傷者，處3 年以上10年以下有期徒刑。
